【裁判字號】    97,消債抗,166
【裁判日期】    971226
【裁判案由】    更生事件
【裁判全文】
臺灣板橋地方法院民事裁定           97年度消債抗字第166號
抗  告  人  甲○○
上列抗告人因更生事件，對於中華民國97年10月6 日本院97年度
消債更字第308號裁定提起抗告，本院裁定如下：
    主  文
抗告駁回。
抗告費用新臺幣壹仟元由抗告人負擔。
    理  由
一、原裁定意旨以：抗告人前曾參與銀行公會協商、並還款11期
    後毀諾，其雖主張父母親生病無工作能力、且伊患有猛爆性
    肝炎。惟觀抗告人父母罹患疾病，本為協商當時所得預見，
    況其兄弟郭榮宗、郭榮凱、郭榮顯等亦同負扶養義務，又抗
    告人於罹患猛爆性肝炎期間收入並未發生變化，自不得作為
    不可歸責於己之事由。則以抗告人目前收入扣除協商條件金
    額所餘，仍足維持其最低基本生活，從而認定抗告人以協商
    條件過苛為由聲請更生並無理由。
二、聲請及抗告意旨略以：抗告人申請前置協商時月收入為57,7
    08元，然其父親患有肺炎、母親患有乳癌，均無工作能力而
    待抗告人扶養，且協商成立時，適逢抗告人之女出生，日常
    生活開銷徒增，每月須固定支出62,092元，故抗告人毀約係
    有不可歸責於己之事由。至年終獎金非按月發放，須依年度
    盈餘定之，非得以之衡量抗告人之清償能力。原審漏未審酌
    事實，其認事用法顯有違誤，為此爰提出抗告，求為廢棄原
    裁定等語。
三、「按聲請更生或清算不合程式或不備其他要件者，法院應以
    裁定駁回之，但其情形可以補正者，法院應定期間先命補正
    」；「債務人與金融機構協商成立者，不得聲請更生或清算
    。但因不可歸責於己之事由，致履行顯有重大困難者，不在
    此限」；「本條例施行前，債務人依金融主管機關協調成立
    之中華民國銀行公會會員辦理消費金融案件無擔保債務協商
    機制與金融機構成立之協商，準用前項之規定」，消費者債
    務清理條例（下稱消債條例）第8 條、第151 條第5 項、第
    6 項分別定有明文。準此，債務人如於消債條例施行前，已
    利用金融主管機關協調成立之中華民國銀行公會會員辦理消
    費金融案件無擔保債務協商機制，與金融機構成立協商，即
    須按其條件履行清償債務，僅於事後發生情事變更，在清償
    期間收入或收益不如預期，致該方案履行困難甚履行不能，
    且因有不可歸責於債務人之事由，始得依本條例第151 條第
    5 項但書之規定聲請更生或清算。至如認該協商方案履行有
    其他不適當情形，即應再循協商途徑謀求解決，不得逕依消
    債條例聲請更生或清算，蓋該債務清償方案係經債務人行使
    程序選擇權而與債權人締結之債務清理契約，其即應受該契
    約之拘束，且消債條例更生之規範目的，係在維持債務人基
    本生活之情況下，於債務人之能力範圍內盡力清償債務，非
    謂債務人得任意利用裁判上債務清理程序以減輕債務。
四、經查：
  (一)抗告人雖辯稱原裁定將非屬固定薪資之年終獎金加入，用以
    計算抗告人每月平均所得之方式，實有不當云云。惟縱如抗
    告人所辯其中有非固定薪資涵蓋在內，然此等項目本即屬所
    得之一部，原裁定將之以為計算平均月收入之範圍，並無不
    當，且係抗告人可得預期之範圍內，早應就其所得如何清償
    債務為綜合性之規劃，要無緩不濟急之情況，更難認有何不
    歸責致履行債務顯有重大困難。
  (二)又抗告人另主張其毀諾之原因，係因其每月實際收入已不足
    扣除實際必要生活支出云云。然觀諸抗告人於原審提出之財
    產及收入狀況說明書關於「聲請前兩年內必要支出」所載，
    抗告人於成立協商斯時起即有房屋租金10,000元、家計10,0
    00元、保險費用13,833元及其他實際必要生活之支出12,000
    元（家計10,000元＋水電費2,000 元）；且抗告人父母親亦
    早於92年1月間及95年4月間即已分別患有肺炎及乳癌，而須
    負擔相關醫療費用，就此抗告人均早已知之綦詳，理應於協
    商評估可否履行協商條件時，將其經濟狀況、家庭收支及應
    負擔之醫療費用考量在內，是抗告人當時盱衡其經濟狀況後
    ，猶願意簽署協商協議書，同意最大債權銀行即台東區中小
    企業銀行股份有限公司之無擔保還款計劃，縱因薪資收入扣
    除支出後不敷償還，亦屬抗告人於協商時可得預見；加以，
    消債條例更生之規範目的，既係在維持債務人基本生活之情
    況，於債務人之能力範圍內盡力清償債務，非為維持債務人
    現實所有正常生活，而不問其實際生活支出是否必要、適當
    ，是原審裁定以抗告人目前收入47,526元，扣除協商條件31
    ,100 元後，認抗告人仍得維持最低之基本生活，尚無不當
    。復依抗告人於原審提出之陳報狀（見原審卷第39~40 頁）
    所載生活費方面，其每月2,990 元之通訊費支出是否適當、
    必要，亦非無斟酌餘地。再者，抗告人亦未就扶養其女郭馨
    芸需支出膳食費2,300元及保姆費5,000元，及其兄郭榮宗、
    郭榮凱、其弟郭榮顯有何不能分擔父母扶養費之情形，舉證
    以實其說。從而，抗告人以上開事由，據為其無履行協商條
    件之不可歸責於己事由，尚無足取。
  (三)抗告人前經協商時，其收入情況與本件聲請時未有不同，加
    以其所為支出並非全然可信，仍有履行清償之能力，俱如前
    述，既無情事變更，且無重大履行困難之處。又其既有固定
    收入之履行能力，縱有履行不便，即使已就協商結果毀諾，
    亦得經由個別債權銀行協商程序以求適當履債。準此，堪認
    債務人尚乏不可歸責於己致履行顯有重大困難之情形。
五、綜上所述，本件債務人既無不可歸責於己之事由，依原協商
    條件履行亦非顯有重大困難，應屬聲請更生之要件不備，且
    又無從補正，自應駁回其更生之聲請。是則原審駁回抗告人
    之聲請，於法要無不合。抗告意旨指摘原裁定不當，求予廢
    棄改判，為無理由，應予駁回。
六、據上論結，本件抗告為無理由，爰依消費者債務清理條例第
    11條第2項、第15條、民事訴訟法第495條之1第1項、第449
    條第1項、第95條、第78條，裁定如主文。
中    華    民    國    97    年    12    月    26    日
                  民事第二庭    審判長法  官  蕭胤瑮
                                      法  官  程怡怡
                                      法  官  陳財旺
以上正本證明與原本無異。
本裁定不得再抗告。
中    華    民    國    97    年    12    月    26    日
                                      書記官  孫國慧


司法院資訊處製作；財團法人民間司法改革基金會備份。
